【裁判字號】    91,易,931
【裁判日期】    920725
【裁判案由】    詐欺
【裁判全文】
臺灣臺北地方法院刑事判決                          九十一年度易字第九三一號
    公  訴  人  臺灣臺北地方法院檢察署檢察官
    被      告  癸○○  男  四.
右列被告因詐欺案件，經檢察官提起公訴（九十年度偵字第一０八八五號），本院判
決如左：
    主  文
癸○○無罪。
    理  由
一、公訴意旨略以：被告寅○○（業經本院通緝在案）係設於台北市中山區○○○路
    ○段八十九巷三弄十三號一樓「全球聯網股份有限公司」（下稱全球聯網公司）
    之負責人，被告癸○○則係該公司之經理兼總務職務，二人均明知該公司自民國
    八十八年九月二十七日向行政院經濟部設立登記後，資本額雖為新台幣（下同）
    三百萬元，但公司設立後至同年十二月間止，公司之營業額為零，竟共同萌不法
    所有之故意，於八十八年十二月二十八日，在臺北市○○○路○段一三一號五樓
    華航大樓以舉辦公司增資說明會之方式，對被害人子○○、辛○○、戊○○、丙○○、己○○及丑○○等特定人佯稱：該公司與美國饒氏電腦公司（饒氏公司）
    、立字通有限公司（下稱立字通公司）及英國知名電信公司所投資經營之康大資
    訊股份有限公司（下稱康大公司）等業者合作，具有主導中華電信ＨＩＮＥＴ一
    ０四、一０六電子電話簿廣告業務之優勢條件，且已掌握中華電信股份有限公司
    數據通信分公司（下稱中華電信公司）電子黃頁二百萬工商名錄，未來營收可達
    二十億元，獲利六億元，每股ＥＰＳ可達一七九點六四元，將至美國募集三億美
    元股金後在美國ＮＡＳＤＡＱ股市掛牌上市，暨具有饒氏輸入法專利權可吸引外
    資投資及赴大陸發展，且已取得中華電信黃頁電話簿逾一億元鉅額廣告代理等語
    ，致丙○○等人陷於錯誤，以每股二十九點九四元向寅○○及癸○○購買股東股
    權憑證，陸續將股款匯入全球網公司在第一銀行城東分行帳戶（帳號00000
    000000號），總計三千一百二十萬元。詎寅○○及被告癸○○取得上開款
    項後，即於八十九年三月七日至三月二十日止，以每股三十七元之價格購買泰豐
    股份有限公司股票二千五百萬元。嗣於八十九年六月三十日，全球網公司召開股
    東大會，經全體股東要求寅○○出示公司實際營運資料，寅○○僅稱公司每個月
    業績均呈倍數成長，並在會中要求股東追認前揭投資泰豐股票案乙事，始為辛○○等人查覺有異而得知上情，因認被告癸○○與寅○○共同涉犯刑法第三百三十
    九條第一項之詐欺取財罪嫌。
二、公訴人認被告癸○○與共犯寅○○共同涉有前揭犯行，無非係以被告癸○○、寅
    ○○並不否認全球聯網公司設立後，並無實際營業額及增資之行為，並有被害人
    子○○、辛○○、戊○○、丙○○、己○○及丑○○等人之證詞，及全球聯網公
    司增資股東名冊、股東股權憑證、第一銀行城東分行匯款單、全球網公司募款書
    、營利事業所得稅結算申報書等，為其主要論據。訊據被告癸○○固不否認擔任
    全球聯網公司職務，該公司並有增資募股等情事，惟堅決否認有何詐欺犯行，辯
    稱：該公司業務、財務及增資均由寅○○主導負責，伊當時尚在華航公司擔任空
    服員，僅於空閒時協助幫忙記帳，全球聯網公司、饒氏公司及立字通公司負責人
    均為寅○○，確有與中華電信公司合作經營電子電話簿等業務，並無詐騙任何人
    ，且係告訴人子○○向寅○○提議辦理增資，而公司辦理增資時，伊並不在國內
    ，係由告訴人子○○主導等語。
三、按犯罪事實應依證據認定之，無證據不得推定其犯罪事實，又不能證明被告犯罪
    者，應諭知無罪之判決，刑事訴訟法第一百五十四條、第三百零一條第一項分別
    定有明文。而告訴人之告訴，係以使被告受刑事訴追為目的，是其陳述是否與事
    實相符，仍應調查其他事實以資審認，最高法院五十二年台上字第一三００號判
    例著有明文。又認定不利被告之事實，須依積極證據，苟積極證據不足為不利於
    被告事實之認定時，即應為有利於被告之認定，更不必有何有利之證據，亦有最
    高法院三十年上字第八一六號判例可參。
四、經查：
  (一)立字通公司股東有寅○○、癸○○、戊○○及黃子一，由被告癸○○掛名擔任負
    責人，嗣於八十八年九月間另找來許麟清、乙○○（原名吳興龍）及謝艾臻等人
    共同出資成立全球聯網公司，上開公司實際負責人均為寅○○，為被告癸○○、
    共同被告寅○○於偵查中供明在卷（見調查局訊問筆錄第二頁反面、第五頁反面
    、第三九頁、第四一頁正面及反面、偵卷第四九頁），互核相符，並經告訴人子
    ○○指陳在卷（見調查筆錄第三七頁反面），且據證人吳興龍、戊○○證述屬實
    （見調查筆錄第四八頁反面、第五一頁反面至第五二頁），復有臺北市政府營利
    事業登記證、經濟部公司執照、經濟部公司登記資料庫查詢系統及全球聯網公司
    登記案卷等件為憑，參以扣案立字通現金帳記載該公司及全球網公司之收支明細
    ，有立字通公司現金帳可佐，足見立字通公司與全球聯網公司主要股東結構相同
    ，公司帳目互通，二者有密不可分關係。而饒氏公司係共同被告寅○○家族所成
    立之公司，為寅○○自承在卷（見偵卷第五十頁），並經證人戊○○於偵查中證
    述在卷（見調查筆錄第五十一頁反面），又饒氏公司先後授權立字通公司、全球
    聯網公司全權處理其與中華電信公司ＨＩＮＥＴ一０四業務，迨全球聯網公司成
    立後，寅○○即將原先立字通公司與康大公司合作電子電話簿廣告等業務，交由
    全球網公司經營各節，為共同被告寅○○於偵查中供述在卷（見調查筆錄第四頁
    、第六頁），亦有立字通公司與康大公司簽訂之英文合約書及饒氏公司授權書（
    均影本）各一份可佐，足見饒氏公司負責人寅○○找來其他股東陸續成立立字通
    公司、全球聯網公司，與中華電信公司合作上開業務，合先敘明。告訴人指中華
    電信公司僅與饒氏公司訂有契約，契置饒氏公司前述授權書不論，已有誤會。
  (二)又寅○○享有饒氏輸入法專利權，而饒氏電腦公司、立字通公司由共同被告寅○○代表與康大公司確有簽訂合約，雙方共同與中華電信公司合作有關ＨＩＮＥＴ
    系統廣告加值服務業務，復為被告癸○○供述在卷（見調查筆錄第四十頁、偵卷
    第四四頁反面），並經證人即康大公司總經理丁○○、承辦人庚○○、中華電信
    公司承辦人壬○○到庭證述屬實（見本院九十一年十一月十四日訊問筆錄），且
    有饒氏公司、立字通公司與康大公司之合約書、饒氏公司與中華電信之合約書（
    均影本）一份為憑；另據證人壬○○到庭證稱：「中華電信負責廣告正式上檔及
    ＨＩＮＥＴ系統維運，饒氏公司負責在中華電信提供的ＨＩＮＥＴ一０四系統上
    推廣廣告業務，包括廣告承攬、行銷、電子檔製作、廣告審核及將廣告電子檔上
    傳至ＨＩＮＥＴ系統等語（見本院九十一年十一月十四日訊問筆錄），並有契約
    書附加條款影本三份附卷可稽；再者，全球聯網公司復確有實際營運，並有業務
    往來及經銷商各情，亦經證人乙○○證述在卷（見本院九十二年一月二十三日訊
    問筆錄），況中華電信公司於ＨＩＮＥＴ一０四、一０六所攤分到之廣告營收，
    八十八年共計五十六萬元，八十九年共計三百三十三萬八千九百二十五元，九十
    年共計九十九萬八千零八十九元，ＨＩＮＥＴ一０四、一０六網站共計約有一百
    四十萬筆以上工商名錄，亦有中華電信公司九十一年十二月十七日數行三字第九
    一Ｃ八二０一０八七號函一份可佐，參諸證人丁○○到庭證稱：「從美國經驗來
    看，這項業務商機非常龐大」（見本院九十一年十一月十四日訊問筆錄），並有
    中華電信公司ＨＩＮＥＴ電子電話簿廣告及其價目表影本一份足憑，足見寅○○
    於增資說明會所述及公司遠景，並非毫無所本，尚難認有何詐欺犯行可言。
  (三)至告訴人指增資說明會所散發說明書上資產負債表、損益表等內容與全球聯網公
    司實際申報稅務時資料不同，認被告等因此有施用詐術云云，惟全球聯網公司業
    務係與康大公司依拆帳方式，以康大公司名義推廣，所有營收名目均歸於康大公
    司，迄與康大公司結束合作關係前，全球聯網公司未有營收實績，嗣於八十九年
    元月召開股東會決議與康大公司解除合作關係，由全球聯網公司收回自行推廣，
    才會辦理增資向外募集資金等情，業據被告癸○○供述在卷（見調查筆錄第四十
    頁反面），證人即代理全球聯網公司稅務申報之劉金花則證述：「結算申報書主
    要內容係當年度損益，並沒有營業收入，很多公司剛開始設立並沒有營業收入，
    因為可能該公司雖掌握合約，但是還沒有領到錢，就不能算有收入，直至該公司
    收到錢，並開立發票，才會列載」等語，另證人即會計師甲○○亦到庭證稱：「
    如果有固定資產，會記載於試算表上，但即使有資產，可能因為並未取得發票，
    或是還未驗收，未必會記載於試算表，依其經驗，全球聯網公司於增資說明會散
    發之資料，並非一般的資產負債表，而是營運計畫書，營運計畫書會顯現未來未
    實現的收入或支出，這與會計報表須按照一定會計原則是不同的，製作營運計畫
    書是比較寬鬆」、「另外試算表與稅務申報表就固定資產部分即便有所出入，亦
    屬合理，因為折舊是否提列，係公司政策，可能與帳務做不同處理」、「上述增
    資說明會散發之文件從內容觀之，係屬營運計畫或投資計畫」等語（均見本院九
    十二年五月十五日訊問筆錄），是該依說明書內容，僅係全球聯網公司對日後公
    司願景展望，核屬投資計畫書，與該公司財務報表製作方式不同，亦難認其內容
    有何不實。
  (四)況卷內所附各投資人丙○○、己○○、辛○○、蔡尚田、丑○○訊問筆錄係認為
    相關產業遠景值得投資（見調查筆錄第五四頁、第六一頁反面、第七一頁反面、
    偵卷第七頁、本院九十二年一月二十三日、九十二年二月二十七日、九十二年四
    月八日訊問筆錄），告訴人子○○亦不否認：八十八年十二月下旬，被告寅○○
    出示中華電信合約給伊看，伊始堅定投資意願，是被告寅○○對伊遊說，至於被
    告癸○○並未詐騙伊進行投資行為等語（見本院九十一年十月一日訊問筆錄），
    是各該投資人應係認寅○○主導負責該項ＨＩＮＥＴ電子電話簿廣告業務值得投
    資，始出資成為全球聯網公司，此為各該投資人評估後，本於其自身對全球聯網
    公司之經濟投資判斷，各該投資人理應瞭解前開增資說明會散發文件，僅係一種
    營運投資分析，非依一般會計原則製作，影響投資意願者，應係全球聯網公司究
    竟有無取得中華電信公司上述業務主導權，且全球聯網公司本係甫成立公司，既
    為各該投資人所能知悉，公司財務報表內容如何，應不致因此報表內容而影響其
    投資意願，各投資人有無因此陷於錯誤，亦非無疑。況證人乙○○於偵查中證稱
    ：當時增資說明會係由寅○○針對電子電話簿廣告業務進行說明，至於增資入股
    之股金及財務使用則由子○○負責說明等語（見調查筆錄第四九頁、本院九十二
    年一月二十三日訊問筆錄），告訴人子○○亦指陳：說明書是放在會場任人拿取
    ，因為內容寫的非常詳細，應該只有被告寅○○知道，至於何人製作我就不知道
    ；公司財務預測係寅○○負責，不清楚被告癸○○有無負責等語（見本院九十一
    年十月一日及九十二年二月二十七日訊問筆錄），證人即負責處理全球聯網公司
    稅務之劉金花復證稱：公司財務是寅○○負責等語（見本院九十二年五月十五日
    訊問筆錄），且被告癸○○於全球聯網公司舉辦增資說明會時，仍在擔任空服員
    ，斯時甚且尚在國外服勤，為被告癸○○供明在卷，且有
    內並查無任何證據足資顯示被告癸○○有與寅○○共謀利用虛偽資料，藉由召開
    增資說明會，詐騙各投資人之情事，尚難遽以被告癸○○擔任公司重要職務，即
    推測其與寅○○有何共犯詐騙犯行。
  (五)全球聯網公司於八十八年十二月間由股東開會討論決定增資，嗣於八十八年十二
    月廿八日召開募款說明會，嗣經股東會、董事會決議辦理增資，募得資金悉數存
    入第一銀行城東分行全球網公司籌備處帳戶內，合計該公司資本變更為三千零四
    十萬元各節，被告癸○○及共同被告寅○○於偵查中分別供述在卷（見調查筆錄
    第三頁、第四十頁），核與告訴人子○○於偵查中指訴情節相符（見調查筆錄第
    三六頁反面），並有八十九年一月三日股東臨時會議事錄、董事會議事錄、公司
    變更登記表、股東股權憑證、全球網公司股東名簿、發行新股增加資本登記資本
    額查核報告書、股東繳款明細表（均影本）在卷可稽，全球聯網公司增資過程，
    共同被告寅○○辯稱：係由子○○主導等語（見調查筆錄第九頁反面），雖為告
    訴人子○○否認，然其亦不諱言：伊透過關係找來十餘位有意願者，另有親戚共
    二十餘人加入全球網公司等語（見調查筆錄第二八頁），即全球聯網公司多數增
    資股東均係直接或間接透過告訴人關係或介紹加入，相較於共同被告寅○○為美
    則在證券公司服務，若非告訴人子○○規劃主導，全球網公司辦理公司辦理增資
    招募新股豈會如此順遂，是被告寅○○上開所辯增資案係由告訴人子○○所主導
    ，即非全然無稽。況增資後募得資金收齊後，原先計畫購置辦公室，嗣該公司召
    集股東黃子一、癸○○、子○○、乙○○及寅○○等人決議將其中二千五百萬元
    購買股票，並委由子○○操作，自八十九年三月七日起陸續下單購買泰豐輪胎股
    票，共計六十七萬股，金額二千四百八十六萬二千四百元等情，為癸○○及寅○○於偵查中分別供述在卷，互核大致相符（見調查筆錄第三頁反面、第七頁、第
    四一頁、偵卷第四五頁、本院九十一年九月三日訊問筆錄），並據證人乙○○證
    述在卷（見調查筆錄第四九頁反面、本院九十二年一月二十三日訊問筆錄），且
    有長利證券股份有限公司（下稱長利證券公司）復興分公司客戶交易明細表一份
    足稽，告訴人子○○雖否認知悉公司挪用部分增資款購買股票云云，然其並不諱
    言係長利證券公司復興分公司負責接單之營業員，並引進全球聯網公司成為客戶
    （見偵卷第六二頁正面及反面、第六五頁），被告寅○○、癸○○於偵查中一致
    供稱：其等至證券公司開戶時，係由告訴人子○○陪同等語（見偵卷第六四頁正
    面及反面），且長利證券公司復興分公司負責人蔡尚田向臺灣證券交易所股份有
    限公司出具之說明書亦記載全球聯網公司係子○○所開發之新客戶等詞，有該說
    明書在卷可參（見調查筆錄第一七八頁），是告訴人子○○辯稱：伊就全球聯網
    公司投資購買股票乙事事前並不知情云云，並不可採，而全球聯網公司係因增資
    募得資金被套牢，故無法繼續營業，係事後被告等股東開會決議募得資金用途，
    ，不能遽謂被告寅○○、癸○○等人初始即有假借辦理增資名義詐騙本件各投資
    人。況告訴人子○○並不諱言：全球網公司於八十九年三月間陸續購入泰豐股票
    ，中間並無賣出情形等語（見調查筆錄第三十頁反面），顯見增資現金帳目流向
    均無不明，仍難認被告癸○○有何不法所有意圖。
  (六)綜上所述，本件並積極證據足認被告癸○○假借全球聯網公司增資機會，利用內
    容不實說明，使投資人陷於錯誤而交付金錢，縱使被告癸○○係負責全球聯網公
    司財務屬實，該公司募得資金及其流向用途均甚明確，並無帳目不實問題，自難
    僅憑告訴人子○○片面指訴，遽謂被告癸○○有何前述詐欺犯行。此外，復查無
    其他積極證據足認被告癸○○與寅○○間有何共犯詐欺犯行，不能證明被告癸○○犯罪，揆諸前開說明，應依法諭知無罪之判決。
據上論斷，應依刑事訴訟法第三百零一條第一項，判決如主文。
本案經檢察官戴東麗到庭執行職務
中      華      民      國    九十二    年      七      月    二十五    日
                                      臺灣臺北地方法院刑事第八庭
                                          法  官  胡宏文
右正本證明與原本無異。
如不服本判決，應於判決送達後十日內向本院提出上訴狀（應抄附繕本）。告訴人或
被害人如對於本判決不服者，應具備理由請求檢察官上訴，其上訴期間之計算係以檢
察官收受判決正本之日期為準。
                                          書記官  劉穗筠
中      華      民      國    九十二    年      七      月    三十一    日


司法院資訊處製作；財團法人民間司法改革基金會備份。
